【裁判字號】    95,上訴,3559
【裁判日期】    951212
【裁判案由】    誣告
【裁判全文】
臺灣高等法院刑事判決                95年度上訴字第3559號
上  訴  人  臺灣板橋地方法院檢察署檢察官
被      告  乙○○
上列上訴人因被告誣告案件，不服臺灣板橋地方法院94年度訴字
第3072號，中華民國95年7月26日第一審判決（起訴案號：臺灣
板橋地方法院檢察署94年度撤緩偵字第236號），提起上訴，本
院判決如下：
    主  文
原判決撤銷。
乙○○意圖他人受刑事處分，向該管公務員誣告，處有期徒刑
月。緩刑年。
    事  實
一、乙○○明知曾同意丙○○使用其名義，於民國91年1月9日向
    台北縣政府申請設立登記為台北縣三重市○○路○段103之2
    號「椰子美食企業社」之負責人，經核准後，曾於91年3月
    18日（公訴人誤載為3月28日）在台北縣稅捐稽徵處訪查營
    業人報告表之負責人欄簽名，並於91年3月21日在上址因無
    照經營KTV為警查獲而以違反勞動基準法案件移送時，乙○
    ○於警詢乃自承為「椰子美食企業社」負責人。嗣因丙○○
    未依規定辦理營業變更登記致逃漏營業額，使乙○○受台北
    縣政府稅捐稽徵處追繳稅款及罰鍰處分，乙○○為解決稅款
    、罰鍰問題，竟意圖使丙○○受刑事處分，而於92年9月4日
    具狀向台灣板橋地方法院檢察署提出告訴，向該管公務員誣
    告丙○○冒用其名義申請上開企業社營利事業登記證而涉有
    偽造文書罪嫌，經丙○○否認上情，為台灣板橋地方法院檢
    察署以93年度偵緝字第780號不起訴處分確定後，始悉上情
    。
二、案經臺灣板橋地方法院檢察署檢察官自動檢舉偵查起訴。
    理  由
壹、程序部分：
    按本件引用臺灣板橋地方法院檢察署91年度偵字第9313號乙
    ○○違反勞動基準法偵查卷內之乙○○、朱信毅、王秀英、
    鄭芬卿、張  云、黃惠萍、王碧鳳、劉怡玫之警詢筆錄，及
    乙○○、朱信毅之偵訊筆錄，均係於刑事訴訟法修正前製作
    完成，有各該筆錄可稽，依刑事訴訟法施行法第7條之3規定
    ：「中華民國92年1月14日修正通過之刑事訴訟法施行前，
    已繫屬於各級法院之案件，其以後之訴訟程序，應依修正刑
    事訴訟法終結之。但修正刑事訴訟法施行前已依法定程序進
    行之訴訟程序，其效力不受影響。」，可知在舊法時期已製
    作完成，原屬具有證據能力之警詢、偵訊筆錄，其效力不受
    修正之新法規定所影響，合先敘明。
貳、實體部分：
一、訊據被告乙○○固坦承曾向台灣板橋地方法院檢察署對被害
    人丙○○提出偽造文書之告訴，及於上揭台北縣政府稅捐稽
    徵處訪查營業人報告表上簽名等情不諱（見台灣板橋地方法
    院檢察署94年度偵字第3231號偵查卷第10頁），惟矢口否認
    有誣告之犯行，辯稱：伊沒有同意丙○○以伊名義登記為「
    椰子美食企業社」之負責人，丙○○是登記後才告知伊此事
    。91年3月21日為警查獲時，警詢、偵訊筆錄皆是丙○○及
    其二哥教伊陳述，因當時伊是他們聘僱之員工云云。經查：
  (一)被告於92年9月4日向臺灣板橋地方法院檢察署遞交刑事告訴
    狀，對丙○○提出偽造文書之告訴，並指稱：丙○○於91
    年1月9日冒用伊身分證及印章，申請「椰子美食企業社」之
    營利事業登記證，致伊履遭臺北縣政府稅捐稽徵處催討營業
    稅及罰鍰等語之事實，為被告所自承（原審卷第103頁），
    並有前開刑事告訴狀1件在卷足憑（見台灣板橋地方法院檢
    察署92年度發查字第3658號偵查卷第1至4頁）。嗣該署檢察
    官偵查結果，認丙○○所涉偽造文書犯罪嫌疑不足，乃以93
    年度偵緝字第780號為不起訴處分確定，有上揭不起訴處分
    書1份附卷可參（見臺灣板橋地方法院檢察署93年度偵緝字
    第780號偵查卷第57頁）。
  (二)址設臺北縣三重巿三和路4段103之2號之「椰子美食企業社」
    ，係91年1月9日透過臺北縣家畜飼養職業工會秘書陳進益指
    示該工會職員李依純，向臺北縣政府辦理營利事業登記，並
    登記負責人為被告之事實，業據證人李依純及陳進益於偵查
    中證述屬實（見台灣板橋地方法院檢察署93年度他字第7303
    號偵查卷第20頁反面、同署93年度偵字第17800號偵查卷第8
    頁反面），並有臺北縣政府93年6月18日北府建登字第09304
    45171號函附之行號名稱預查答覆表、委託書、營利事業統
    一發證設立登記申請書、被告國民身分證正反面影本、臺北
    縣政府工務局使用執照等附卷可稽（見臺灣板橋地方法院檢
    察署93年度偵緝字第780號偵查卷第34頁至第40頁）。惟被
    告辯稱：伊當時受雇於「椰子美食企業社」擔任泊車小弟，
    丙○○要求伊交身分證正本及簽立本票，說要做員工資料存
    檔用等語。證人丙○○於原審及本院審理時雖均否認其係「
    椰子美食企業社」之實際負責人，證稱：椰子美食企業社並
    非伊經營，亦未曾在該處任職，伊未曾打電話給陳進益辦理
    椰子美食企業社公司登記，伊與椰子美食企業社沒有任何關
    係云云（見原審卷第181至183頁、本院95年11月28日審判筆
    錄第5頁）。然據證人朱信毅於原審審理時證稱：伊是被告
    同事，當初都在「椰子美食企業社」做服務生，被告是外場
    少爺，伊是經理等語（見原審卷第138至139頁），證人邵書
    林於原審審理時證稱：伊與被告曾是「椰子美食企業社」同
    事，老闆是丙○○等語（見原審卷第179頁），證人即臺北
    縣家畜公會祕書陳進益於原審審理時證述稱：是丙○○打電
    話給伊說要開一家餐廳，伊就去店裡向櫃臺人員拿資料辦理
    「椰子美食企業社」之公司登記事項等語（見原審卷第143
    頁），顯見丙○○確係「椰子美食企業社」之實際負責人，
    並提供被告之身分證件予陳進益資以辦理「椰子美食企業社
    」之設立登記事宜無訛。
  (三)「椰子美食企業社」於91年3月21日因無照經營KTV為警查獲
    ，將被告以違反勞動基準法案件移送臺灣板橋地方法院檢察
    署偵辦（該署91年度偵字第9313號偵查卷），被告於91年3月
    21日警詢時自承係「椰子KTV酒店」之負責人，於91年1月1
    日開始營業，雇用6名女子，房租每月5萬元，店內約80坪大
    ，每月營業約新台幣15萬元等語（見前開偵卷第9至10頁）
    ，核與店內任職之店員朱信毅、王秀英、鄭英卿、張  云、
    黃惠萍、王碧鳳、劉怡玫於警詢時皆指陳乙○○即係店內負
    責人，渠等均受僱於乙○○等語相符。被告雖於本院準備程
    序時主張警詢筆錄係丙○○及其二哥在旁教伊如何陳述云云
    ，惟據證人即當時查獲現場之員警甲○○於本院審理時證稱
    ：當時現場的人就是臨檢現場紀錄表上所載之人，是將現場
    人員帶回派出所製作警詢筆錄，製作筆錄時並無非警員之人
    在旁等語（見本院95年11月28日審判筆錄第3至4頁），而觀
    諸卷附之臨檢現場紀錄表上並無丙○○，是以證人丙○○於
    本院審理時證稱：91年3月21日查獲當日伊並不在現場等語
    屬實，丙○○既未在現場，於警詢時亦無人得以在旁指示被
    告如何應答，則被告於警詢時既自承其為該店之負責人，店
    員亦曰被告係負責人，當認被告及前開店員於該案查獲前即
    已知悉被告為該店之登記負責人。參以被告於該案91年7月5
    日偵訊時陳稱：伊是「椰子KTV」之人頭負責人，店內店員
    均非伊雇用。伊在1、2年前曾在椰子KTV工作，1年後離開，
    當時實際負責人是「陳先生」，他在去年下半年請伊當人頭
    ，並答應每月給伊7000元，所以伊從去年下半年（即90 年
    下半年）開始當人頭，7000元則是伊每月至「椰子KTV」
    向櫃檯人員領取等語（見前開偵卷第61頁），及證人朱信毅
    於偵訊時證稱：丙○○請乙○○擔任人頭，並每月給一筆錢
    ，伊是受丙○○雇用（見上開偵查卷第62頁），於原審審理
    時證稱：丙○○請乙○○擔任人頭，每月依行規給付乙○○
    一筆錢等語（見原審卷第141頁），應認被告係於90年下半
    年即知悉並同意擔任該店之名義負責人，丙○○遂委請陳進
    益辦理營利事業登記，被告始於91年3月18日在台北縣稅捐
    稽徵處訪查營業人報告表上之負責人欄簽名，並於91年3 月
    21日為警查獲時，於警詢亦坦承係該店之負責人自明，被告
    顯係事後因未能繳納台北縣政府稅捐稽徵處追繳之稅款及處
    分罰鍰，才起意否認而指訴丙○○偽造文書，此亦據證人朱
    信毅於原審審理時證述：當初並沒有說稅金的事是乙○○負
    責，據伊所知，乙○○說稅金應是丙○○自己要吸收等語明
    確（見原審卷141頁），此益可佐證被告何以遲至92年9 月4
    日始向臺灣板橋地方法院檢察署提出告訴甚明。
  (四)證人邵書林雖於原審審理時證稱：當初應徵時，店裡會計有
    跟伊收身分證正本，並表示要作員工資料等語，惟此僅能證
    明邵書林交付身分證之原因與情形，無從據此即認定被告交
    付證件之原因必與邵書林相同，尚難以其陳述為被告有利之
    認定。
  (五)被告既已事先同意丙○○以其名義申請設立登記，擔任名義
    負責人，並按月支領酬勞，僅因嗣後稅捐負擔等問題，即執
    意對丙○○提出偽造文書之告訴，顯屬虛構事實而有誣告之
    故意。綜上，被告上揭辯詞，應係推諉卸責之詞，無足採信
    。本件事證明確，被告犯行洵堪認定，應依法論科。
二、核被告所為，係犯刑法第169條第1項之誣告罪。原審僅憑被
    告所為丙○○未經其同意即辦理登記之陳述，遽為無罪之諭
    知，尚有未洽，公訴人上訴意旨，執此指摘原判決不當，為
    有理由，應予撤銷改判。爰審酌被告並無犯罪之紀錄，素行
    尚佳，其因稅捐負擔等問題，年輕識淺而出此下策，及其犯
    罪之目的、犯罪所生之危害、犯罪後之態度等一切情狀，量
    處如主文所示之刑，以資懲儆。查被告於行為後，刑法於94
    年2月2日修正公布，95年7月1日施行，有關緩刑之規定，犯
    罪在新法施行前，新法施行後裁判，緩刑之宣告，應適用新
    法第74條之規定，有最高法院95年度第8次刑事庭會議紀錄
    可參。查被告未曾因故意犯罪受有期徒刑以上刑之宣告，有
    本院之被告前案紀錄表可憑，經此罪刑之宣告，當知警惕，
    信無再犯之虞，本院認對被告所處之刑，以暫不執行為當，
    爰宣告緩刑3年，以啟自新。
據上論斷，應依刑事訴訟法第369條第1項前段、第364條、第299
條第1項前段，刑法第169條第1項、第74條第1款，判決如主文。
本案經檢察官謝英民到庭執行職務。
中    華    民    國    95    年    12    月    12    日
                  刑事第二庭審判長法  官  呂丹玉
                                  法  官  王詠寰
                                  法  官  林恆吉
以上正本證明與原本無異。
如不服本判決，應於收受送達後十日內向本院提出上訴書狀，其
未敘述上訴之理由者並得於提起上訴後十日內向本院補提理由書
（均須按他造當事人之人數附繕本）。
                                  書記官  劉文美
中    華    民    國    95    年    12    月    12    日
附錄：本案論罪科刑法條全文
刑法第169條第1項
意圖他人受刑事或懲戒處分，向該管公務員誣告者，處7年以下
有期徒刑。


司法院資訊處製作；財團法人民間司法改革基金會備份。
